臺灣高等法院花蓮分院民事判決　九十三年度上字第三號
　　　上　訴　人　花蓮縣政府
　　　法定代理人　乙○○
　　　訴訟代理人　蔡雲卿律師
　　　被　上訴人　東亞航空測量有限公司
　　　法定代理人　甲○○
　　　訴訟代理人　黃昆彬律師
右當事人間請求給付違約金事件，上訴人不服台灣花蓮地方法院中華民國九十二年十
二月一日（九十二年度訴字第二號）第一審判決，提起上訴，本院判決如左：
　　　主　文
上訴駁回。
第二審訴訟費用由上訴人負擔。
　　　事　實
甲、上訴人方面：
　一聲明：(一)原判決關於駁回上訴人後項之訴部分廢棄。(二)被上訴人應給付上訴人新
　　台幣（下同）一百七十八萬六千三百九十元及自民國（下同）九十一年十一月三
　　十日起至清償日止按年息百分之一點五計算之利息。(三)訴訟費用由被上訴人負擔
　　。
  二陳述：除請求之金額更正如後述，其他與第一審判決書所記載者相同，予以引用
    外，補稱：
    (一)就系爭契約書第八條規定與附件『服務建議書』之內容是否抵觸，及本件屬性
　　　資料究應由何人提供說明如后：
      １按『解釋當事人所立書據之真意，以當時之事實及其他一切證據資料為其判
      　斷之標準，不能拘泥字面或截取書據中一二語，任意推解致失真意。』『契
        約應以當事人立約當時之真意為準，而真意何在，又應以過去事實及其他一
        切證據資料為斷定之標準，不能拘泥文字致失真意。』為最高法院十九年上
        字第二十八號、十九年上字第四五三號著有判例可稽。
　　　２查系爭契約書第八條所稱『甲方提供建檔及屬性資料』之契約義務，其範圍
　　　　及內容為何，首應釐清『建檔圖形』及『屬性資料』之概念：
　　　　所謂『建檔圖形』，其圖形係以大比例之美崙溪河川圖籍作為底圖（比例
　　　　尺１／５００），須將上揭原本材質為紙張及膠片之圖籍數位化，即以電腦
　　　　掃瞄器並經補正後達到電腦可編輯之圖形檔案，稱之。
        所謂『屬性資料』，則係統計學名詞，資料的型態分為質的資料及量的資
　　　　料。所稱『質的資料』，係依據資料的屬性或類別之尺度來區分的資料，故
　　　　又稱為類別資料，例如：承攬廠商根據前揭河川圖籍中各土地之地段、地目
　　　　、地號，進而搜集所有權人名、身份證字號、地址、使用分區、使用地類別
　　　　、公告現值等；所稱「量的資料』，係依據數字尺度所衡量得出的資料，例
　　　　如：利用地理資料應用軟體可搜集上揭河川圖籍中各地號之河川區域範圍線
　　　　內之公私有土地面積等等（詳情原審向花蓮縣政府函查之資料）。
      ３依前揭名詞之解釋可知，上訴人所提供之美崙溪圖籍資料，不僅為前開所稱
      　之『建檔圖形』，亦為前揭『屬性資料』之一種，即服務建議書之Ｃ－Ｓ資
        料庫中之基本圖資料庫所需之資料，而系爭契約書第八條所稱雙方應配合之
        事項(二)甲方應提供建檔之圖形及屬性資料，所規定之『提供』二字，要非指
        上訴人應將上開資料制作完竣送交被上訴人之意，果爾，又何庸委任被上訴
        人規劃，提供之意應係指：上訴人提供美崙溪河川圖籍，復由被上訴人完成
        圖形之建檔及屬性資料之搜集，此對照兩造之契約書所附之『服務建議書」
        （亦為契約之一部分），有關被上訴人所設計之Ｃ－Ｓ資料庫（上證一），
        即分成三大項，分別為一基本圖資料庫（河川圖籍）二水利行政、管理屬性
        資料庫。三影像資料庫，其中第一項所需河川圖籍資料即由上訴人提供，亦
        即系爭契約第八條所稱之『甲方應提供建檔圖形及屬性資料』，而第二項所
　　　　需之渠道維護資料、承租人姓名、使用分類、地段地號、控製樁號、座標等
　　　　屬性資料，該部分即為被上訴人之契約義務；另觀諸其計畫流程之各工作群
　　　　內容，亦載示被上訴人之契約義務應包含圖形及屬性資料之搜集（上證二）
　　　　，且前開附件之估價單亦明確載有『資料搜集：陸萬伍仟元』（上證三），
　　　　凡此益證本件『屬性資料』應由被上訴人負責搜集並建檔，否則，本件上訴
　　　　人自無可能支付前開資料搜集費，又該資料搜集費若非係指屬性資料之搜集
　　　　，則支付之目的究為何，誠有疑義。
      ４另由被上訴人於八十七年四月二十二日所製作提供之前述『期中報告書』第
　　　　十一頁第(二)、(四)項明確載明：『河川圖籍由水利課提供膠片原圖，於數位化
　　　　作業進行之初，考量圖紙本身之伸縮及圖面之歪斜，故採圖四個角隅點為控
　　　　制點，經四參數糾正圖之誤差，再行轉換為絕對座標。而後再進行圖幅之接
　　　　合修正。』、『水利課提供部份有實測成果區域之地形圖由實測原圖，再進
　　　　行數值化作業，其中圖式及編碼則依據內政部營建署之『數值地形測量作業
　　　　手冊』辦理。數化完成後再依斷面樁座校正精度後進行套疊。』（上證四）
　　　　故被上訴人抗辯上訴人未提供『屬性資料』一事顯非可採，又若上訴人未依
　　　　約提供相關資料，則被上訴人所提『期中報告書』第十一頁後附之美崙溪河
　　　　川斷樁成果表共四頁（上證五）從何而來，凡此俱見被上訴人所言不實。
　　　５抑有進者，苟若本件屬性資料應由上訴人提供，則被上訴人自得於系爭契約
　　　　訂立後，向上訴人索取，豈有可能坐視違約之風險而遲至八十八年四月廿三
　　　　日以後（履約期為八十八年四月廿六日），當上訴人以八八府建水字第四○
　　　　三七三號函向被上訴人要求提出期中報告時，始陸續以函文索取屬性資料（
　　　　上證六），顯與常情有違。又上訴人基於被上訴人之請求，函請地政機關協
　　　　助辦理，無非係為求本件工程能如期履約，自不因此而改變兩造於契約上之
　　　　權利義務，被上訴人以上訴人未予拒絕之由，而辯稱屬性資料之搜集為上訴
　　　　人之契約義務云云，實為混淆視聽之詞，不足為採。
      ６據上所述，系爭契約書本文所稱『甲方提供建檔圖形及屬性資料』，確實係
　　　　指由上訴人提供被上訴人所需之美崙溪全流域之河川圖籍，復由被上訴人依
　　　　據前開河川圖籍中各土地之地段、地目、地號進而搜集所有權人姓名、身份
　　　　證字號、地址、使用分區等相關之屬性資料，即契約書附件『服務建議書』
　　　　所載之開發作業（包括屬性資料之搜集），故可知本約與附件要未有何牴觸
　　　　之處。而前開河川圖籍於系爭契約訂定時，上訴人即將該圖籍之膠片交付予
        被上訴人，此有前開事證可稽，被上訴人就前開部分之事實亦未有何爭執。
　　(二)另參酌下列事證，亦可知上訴人所交付之屬性資料為美崙溪全流域之圖籍資料
　　　：
　　　１期中報告書第十頁末二行已載明：『本次作業範圍制定於美崙溪沿線，座標
　　　　系統採（ＴＭ２）二分帶座標』等語，可知本件系統開發原即以美崙溪之全
　　　　河段為單位，復參前揭報告書第十一頁所示，亦可知上訴人已提供美崙溪之
　　　　河川圖籍之膠片原圖，而非僅新生橋至農兵橋段的部分流域，另觀諸該報告
　　　　書之座標系統，亦係以美崙溪之全河段為標的（上證七），凡此足徵被上訴
　　　　人所述，顯與事實不符。
      ２又參酌『水利行政地理資訊系統服務建議書』（即系爭契約書之附件）之『
　　　　發展計畫』篇即建議『本系統所需建立之資料量相當龐大，建議採用分批建
　　　　檔方式執行。以一條河川或排水之流域為單位』等語（上證八），益見系爭
　　　　契約之系統開發，諸如屬性資料庫、數化圖庫等，確係以美崙溪全河段為單
　　　　位，而事實上，亦唯有以一條河川為單位，始符成本與效益。
　　　３再者，上訴人交付者若非美崙溪全流域之圖籍資料，則被上訴人所發之函文
　　　　為何均係要求美崙溪全流域之屬性資料（詳參上證五），而未限定為美崙溪
　　　　新生橋到農兵橋的屬性資料，凡此益徵被上訴人所述絕非屬實。
　三復依兩造所訂契約書第五條內容，被上訴人至遲應於民國（下同）八十八年四月
　　廿六日（履約期）交付成果為１Ｗｉｎｃｉａ　Ａｕｔｏ１４　Ｍｉｃｒｏｓｏ
　　ｆｔ　ＯＦＦＩＣＥ遠端搖控軟體等購入軟體移交２成果報告書二十份３開發完
　　成系統移交４屬性資料庫５數化圖庫６ＩＮＴＥＲＮＥＴ帳號申請。然被上訴人
　　於系爭契約完工日期內，卻僅完成前開所列之１、６項目，而迄至八十九年五月
　　十七日被上訴人方完成期中報告（已逾期一年），其間上訴人迭次於九十年二月
　　十日及十二月六日函被上訴人限期催告，直至九十一年八月廿三日因被上訴人仍
　　未能履行契約，特以府工水字第○九一○○八一一五三○號函解除兩造之契約（
　　上證九），上開事實除是否有遲延而可歸責於被上訴人外，均為被上訴人所自認
　　在案（詳參九十二年二月十七日答辯狀）。而誠如前述，本件因被上訴人未依約
　　搜集建檔屬性資料，業已違反契約約定，並經解除契約，則上訴人依契約書第十
　　二條第一項之規定，自得請求下列損害賠償：
　　(一)按『乙方因可歸責於乙方之事由而未履行本約規定之責任者，甲方得訂三十日
　　　以下期限催告乙方履行，並按日扣減服務酬金總額之千分之一。乙方逾期仍不
　　　履行時，甲方得以書面通知後逕行解除契約。乙方除應將已具領服務酬金附加
　　　法定利息返還外，另應付予甲方已具領服務報酬數額之違約金』，為兩造於系
　　　爭契約書第十二條第一項所明定，從而，本件自得依據契約之法律關係請求賠
　　　償，如認為上訴人上訴解除契約之意思表示不合法，上訴人當庭再為解除契約
　　　之意思表示。
    (二)依同條第一項後段，被上人前已具領第一期款計新台幣六九九，三○○元，依
      約應返還外，本尚有法定利息再加已具領服務酬金相同數額之違約金（新台幣
      六九九，三○○元整），除法定利息外，總計被上訴人應給付上訴人新台幣一
      百七十八萬六千三百九十元整，即378,790＋（699300×2）＝1,786,390 ，爰
　　　依民事訴訟法第二百五十九條第一項第三款規定縮減聲明如上訴聲明所示。
乙、被上訴人方面：
　一聲明：求為判決如主文所示。
  二陳述：除與原審判決上訴記載者相同，予以引用外，補稱：
　　(一)解釋契約固須探求當事人立約時之真意，不能拘泥於契約之文字，但契約文字
　　　業已表示當事人真意無須別事探求者，即不得反捨契約文字而更為曲解（參照
　　　十七年上字第一一一八號判例）查甲方（即上訴人）應提供建檔之圖形及屬性
　　　資料，為雙方不爭之「委任規劃設計契約書」第八條第一項第二款所明定，當
　　　事人訂約時之真意已甚明確，殊無捨明文之約定而別事探求之餘地，上訴人雖
　　　以：契約書附件之「服務建議書」中，有關被上訴人其計畫流程之各工作群內
　　　容，即包含圖形及屬性資料搜集，且系爭契約書之估價單亦載有「資料搜集：
　　　陸萬伍仟元」，是若被上訴人並不負任何資料搜集之義務，上訴人自無可能支
　　　付該項費用等語為辯，認建檔之圖形及屬性資料應由被上訴人提供，然查：
　　　1.上訴人遲未依約提供屬性及地籍資料，被上訴人無從完成契約書第五條第四
        項之屬性資料庫之建檔，被上訴人即於八十八年四月二十三日以八八東亞字
        第Ο四二三號函（被五號證）函請上訴人「儘速提供美崙溪沿線之屬性資料
        及地籍圖資料以利資料庫之建檔及成果比對」，上訴人於八十八年四月二十
        八日復稱：「貴公司函請本府提供美崙溪沿線屬性資料一案，請貴公司將『
        水利行政地理資訊系統開發工程』之格式、欄位及原河川圖籍數化後之地段
        、地籍、地號清冊一份，送本府俾便向相關單位索取」，有被六號證可證，
        俟被上訴人依照指示提出清冊後，上訴人即轉向花蓮地政事務所索取美崙溪
        河川區域之地籍相關資料以便提供被上訴人建檔（見被七號證），苟如建檔
        屬性資料應由被上訴人提供，被上訴人豈敢向上訴人索取？而被上訴人何以
        不拒絕被上訴人之要求，竟仍向花蓮地政事務所函請提供上開資料以便轉發
        上訴人應用，由此可證屬性資料依約應由上訴人提供了無疑義。
　　　2.姑不論契約書第十六條第四項已明定：「契約附件．．．．若工作計劃書與
　　　　換文內容與本約條文有所抵觸，以本約為準」等語，則上訴人以契約附件之
　　　　「服務建議書」「估價單」內有「資料搜集，六萬五千元」等字樣，即反於
　　　　契約條文之約定，主張屬性資料應由被上訴人提供，自與契約書第十六條第
　　　　九項之意旨有違，況契約書附件之廠商估價單中所載「資料搜集」係指河川
　　　　圖籍及河川圖籍所含之屬性資籵（如所有權人、地址、身份證字號．．．等
　　　　）以外之資料而言。本案冠以「水利行政地理資訊系統」名稱，足見河川圖
　　　　籍及圖籍屬性僅為系統之一部分而已，其餘尚有公文、斷面、現地影像．．
　　　　．等他項屬性應行搜集資料，自不能混為一談，因此之故，於得標前之評比
　　　　作業中，就服務建議書中之內容進行討論時，被上訴人對河川圖籍資料及屬
　　　　性資料之取得產生疑義，乃經雙方研商始產生合約第八條之約定事項。
　　　3.被上訴人復於八十八年五月十九日以（八八）東亞字第Ο五一九號函（被九
　　　　號證）請上訴人提供新版公文，美崙溪區域之測量原圖、河川區域線、治理
　　　　計劃線及河川公地之相關屬性資料，以充足屬性資料之內容，益證上訴人提
　　　　供之河川圖籍資料並不完整。上訴人對上開請求置之不理，迄未提供任何資
　　　　料供被上訴人建檔，惟被上訴人仍已依據上訴人九十府工水字第一三一六九
　　　　二號來文修正上訴人所提之系統缺失，並以（九Ο）東字第一二一三Ο一號
　　　　（被二十五號證）回復上訴人並於文中敘明：「系統屬性資料因貴單位無法
　　　　供資料，現已依八十九府工水字第Ο五二二一九號函之結論辦理提供格式、
　　　　建檔等作業方式修正完成」（見該函說明四）足證本件除屬性資料因上訴人
　　　　無法提供外系統本身已修正完竣。
　　　4.上訴人上開函件（被二十五號證）內載明「1.使用手冊及程式光碟業已於九
　　　　十年十一月五日隨東字第一一Ο五Ο一號文送抵貴課，2.單位名稱更動部分
　　　　請於單位名稱部分輸入即可3.公文格式部分現已依貴單位提供之格式修正完
　　　　成」等語，足證被上訴人已按上訴人提供之格式將系統本身修正完畢並經上
　　　　訴人受領，只因被上訴人函送之「水利行政地理資訊系統」成果光碟與上訴
　　　　人使用之電腦作業系統無法相容而已，上訴人乃於九十年十二月二十四日函
　　　　請被上訴人派員說明及安裝（見被二十六號證），上訴人接獲上開函件後即
　　　　於九十一年一月二日復請上訴人「安排合適時間，屆時本公司將派員安裝並
　　　　進行測試」，有被二十七號證足憑，上訴人竟將上開函件擱置逾七個月不予
　　　　處理後，竟於九十一年八月二十三日以被二十八號證函無故表示解除契約，
　　　　查被上訴人已安裝系統並向各承辦人展示說明，各承辦人並接受被上訴人教
　　　　育訓練及展示說明後分別在系統使用手冊上簽名，此已據證人簡明正在原審
　　　　證屬無異，並有經上訴人承辦人員許宏光、王基祥、廖明田、高文彬、梁志
　　　　榮、林榮定等簽名之系統使用手冊可按。則微論本件工作之遲延完成應歸咎
　　　　於上訴人之遲不提供屬性資料，且依民法第五Ο四條規定：「工作遲延定作
　　　　人受領工作時不為保留者，承攬人對於遲延之結果不負責任」之規定，上訴
　　　　人既已未有保留受領被上訴人承攬之成果，被上訴人自亦無遲延責任可言。
　　　5.按開發電腦系統所需之資料龐雜、項目不止一端，建檔所需之圖形及屬性資
　　　　料固為資料之一部，惟並非涵蓋資料之全部，此可由顯現於左列證書之記載
　　　　類證實：
　　　　本件「委任規劃設計契約書」附件廠商估價單三「圖形數化及屬性建檔」
　　　　　欄，將資料分為三類，第一類為一般資料搜集，二、三類分別為圖形資料
　　　　　建檔，屬性資料建檔，而於契約書第八條：「雙方應配合之事項」欄內特
　　　　　別將「提供建檔之圖形及屬性資料」劃為甲方（指上訴人）應配合之事項
　　　　　內，由此可證圖形及屬性資料應由上訴人負責提供，其餘資料之搜集則由
　　　　　被上訴人負責。
　　　　在雙方訂約前，即被上訴人於投標前即向上訴人水利課提出「水利行政地
　　　　　理資訊系統（第一期）服務建議書」一冊（上訴人九十二年七月四日辯論
　　　　　意旨狀（證一號）附於原審卷）作為被上訴人承攬工作項目之表示，其中
　　　　　涉及「資料建檔」一項（第六發展計劃一）因應建檔之資料龐雜又有被上
　　　　　訴人難以取得之資料，如未明定何方應提供，恐惹爭議乃經協商結果始於
　　　　　合約內訂明應由甲方（上訴人）提供「建檔之圖形及屬性資料」之明文（
　　　　　第八條一、(二)）以杜爭論，由此可知「資料建檔」固為被上訴人應完成之
　　　　　承攬事項，惟建檔之「圖形及屬性資料」則應由上訴人提供，殊不能混為
　　　　　一談。
　　　　上訴人於八十九年四月二十八日以（八九）東字第一號函（被十五號證）
　　　　　檢送「水利行政地理資訊系統開發工程」期中報告書二十份（被十四號證
　　　　　，上訴人九十二年七月四日狀附件證二號證）與上訴人，其中「參、作業
　　　　　說明」欄一「作業項目完成比較表」載明：第一、二項作業項目均完成，
　　　　　第二項共有三小項中1.資料搜集2.圖形資料建檔兩小項亦完成，惟獨第三
　　　　　小項屬性資料建檔則尚未完成，並以弧號註明「甲方尚未提供」，由此益
　　　　　證屬性資料應由甲方（上訴人）提供無疑，蓋上開期中報告經上訴人於八
　　　　　十九年五月十七日開會討論（見被第十七號證）席中參與會議之有關人員
　　　　　對於報告中所提因甲方尚未提供屬性資料，至該部分之建檔未完成等記載
　　　　　均未有異議，此有會議紀錄（被第十七號證）附卷可按，且經上訴人列為
　　　　　證據之一（九十二年七月四日狀證二），俱證圖形及屬性資料應由上訴人
　　　　　提供乃不爭之事實。
　　　6.被上訴人對上訴人水利課提供河川圖籍膠片原圖之事實並不爭執，不特於期
　　　　中報告內載明（見第十一頁(二)）且於期中報告會議紀錄（被十七號證）結論
　　　　(二)又記載：系統圖庫資料部份經濟部水利處第九河川局已有 1/500之河川圖
　　　　籍之資料，因考量本期執行該部份業已完成，擬於後期執行資料更新作業時
　　　　再行變更等字樣，俱證被上訴人就上訴人提供之河川籍資料已完成系統圖庫
　　　　，又期中報告內亦有註明被上訴人搜集之資料項目及內容，如125000經建版
　　　　地形圖，1/5000航照影像圖，計劃區域內之各項影像資料等，被上訴人既亦
　　　　負責搜集資料，於廠商估價單內約明「資料搜集」（含整理分析）之對待給
　　　　付六五、ΟΟΟ元乃屬天經地義，殊難由此推論所有圖形及屬性資料均應由
　　　　被上訴人提供。
　　　理　由
一上訴人於原審起訴主張：被上訴人於八十七年六月三十日與上訴人簽立「委託規劃
　設計契約書」，由上訴人將水利行政地理資訊系統開發工程（第一期）之規劃設計
  事宜委由被上訴人處理，工作內容為：依委託規劃設計工作計劃，工作期限為自簽
  約日起三百日曆天完成，服務酬金為一百五十七萬元，然被上訴人自八十七年六月
  三十日訂約日起，遲至八十八年四月份，始以函文通知上訴人排定時間、地點進行
  期中報告，並延至八十九年五月十七日方完成期中報告，進度嚴重落後，另上訴人
  已於契約簽定後，即將上訴人所擁有之美崙溪比例尺五百分之一及比例尺二千四百
  分之一的圖籍提供與被上訴人，而屬性資料依約應由被上訴人蒐集，上訴人並協調
  花蓮地政事務所同意開放屬性資料庫給被上訴人查詢及建檔，被上訴人不願派人前
  往建檔，故未依約完成工作，應可歸責於被上訴人，依兩造所訂契約書第十二條第
  一項規定：「乙方（指被上訴人下同）因可歸責於乙方之事由而未履行本約規定之
  責任者，甲方（指上訴人下同）得定三十日以下期限催告乙方履行，並按日扣減服
  務酬金總額之千分之一。乙方逾期仍不履行時，甲方得以書面通知後逕行解除契約
  ，乙方除應將已具領服務酬金附加法定利息返還外，另應付甲方已具領服務酬金相
  同數額之違約金。」上訴人因被上訴人已逾期一年以上，嚴重影響上訴人權益，除
  由承辦人員多次以電話催促被上訴人外，並以九十年十月二十六日及九十年十二月
  五日函催被上訴人應於九十年十二月十二日前完成交上訴人審查，然被上訴人亦未
  完成，依契約書第十二條第一項規定，被上訴人應按日扣減服務酬金總金額千分之
  一，服務總金額為一百五十七萬元，計應扣除四十三萬六千四百六十元【一百五十
  七萬元乘以千分之一，再乘以二百八十六天（自九十年十二月十二日至九十一年九
  月二十三日）】，另上訴人於九十一年八月二十三日以府工水字第０９１００８１
  １５３０號函解除兩造契約，被上訴人已具領第一期款六十九萬九千三百元，應依
  約應返還外，尚有法定利息再加已具領同額之違約金，故總計被上訴人應給付上訴
  人一百八十三萬五千零六十元以上（計算至九十一年九月二十三日）及法定利息，
  爰依契約及債務不履行之法律關係請求被上訴人給付。並聲明：被上訴人給付上訴
  人一百八十四萬七千六百二十元及自九十一年十一月三十日起至清償日止，按年息
  百分之一點五計算之利息。被上訴人則以：依兩造於八十七年六月三十日簽立「委
  託規劃設計契約書」，被上訴人雖延至八十九年五月十七日始完成期中報告，然延
  遲之責任係歸屬於上訴人，因被上訴人於簽約後，即積極進行委任工作，並多次要
  求上訴人辦理本案期中報告，然上訴人遲至八十八年四月二十日始以八八府建字第
  四０三七三號函通知被上訴人於同年四月二十二日辦理期中報告，即本過程期間已
  遭上訴人拖延長達三百二十六日，已逾合約之工作期限三百天，且上訴人於八十八
  年四月二十二日通知被上訴人辦理期中報告時，其主持人又故意以非屬於被上訴人
  責任事由，逕行宣告會議無效；又依約應由上訴人提供建檔圖形及屬性資料之義務
  ，上訴人未依約提供屬性資料，且僅提供美崙溪部分沿岸資料，致被上訴人不能依
  約完成建檔，其遲延責任應歸咎於上訴人，上訴人竟違約要求被上訴人應提出原應
  由上訴人負責提供之「建檔圖形及屬性資料」後，才願意擇期再開期中報告，被上
  訴人多次以書面及派員向上訴人有關人員溝通協調，上訴人均未予置理，被上訴人
  乃依上訴人所提之資料建立屬性資料之欄位供上訴人輸入，上訴人已於九十年十一
  月間依約完成，然竟於九十一年八月二十三日，突接上訴人函文說明將解除契約，
  惟本件係因可歸責於上訴人之事由，致被上訴人遲延完成，故上訴人之請求實屬無
  據等語茲為抗辯。
二兩造不爭執之事實：
  (一)兩造於八十七年六月三十日簽立「委託規劃設計契約書」，工作期限為自簽約日
    起三百日曆天。
　(二)被上訴人於八十九年五月十七日始完成期中報告。
　(三)上訴人已依約給付被上訴人六十九萬九千三百元。
三爭執要旨：(一)屬性資料應由上訴人提供或由被上訴人蒐集？(二)遲延責任應否歸責被
　上訴人？(三)被上訴人目前是否已依約完成？(四)上訴人可否解除契約？
四得心證之理由：
　(一)依兩造不爭之「委任規劃設計契約書」第十二條第一項約定：(一)因可歸責於乙方
　　之事由而未履行本約規定之責任者，甲方得訂三十日以下期限催告乙方履行，並
　　按日扣減服務酬金總額之千分之一。乙方逾期仍不履行時，甲方得以書面通知後
　　逕行解除契約。乙方除應將已具領服務酬金附加法定利息返還外，另應付與甲方
　　已具領服務酬金相同數額之違約金。從而，依此契約，被上訴人之遲延及違約責
　　任，除已可歸責於乙方之事由外，尚應自上訴人催告被上訴人履行而逾期不履行
　　始克當之。本件上訴人係主張：其於九十年十月二十六日及九十年十二月五日各
　　發函與被上訴人，請被上訴人依約完成等情，並有上訴人所提之函文二份為證（
　　見原審卷一第二十六至二十八頁）。被上訴人亦自認於八十九年五月十七日始完
　　成期中報告，嗣九十年十一月間，始依約將使用手冊、光碟等送與上訴人，故被
　　上訴人確已遲延給付，惟其遲延是否可歸責於被上訴人？上訴人依上開契約書第
　　十二條第一項主張解除契約並請求依約給付是否有理即為本件主要之爭點所在。
　(二)上訴人雖主張：該份契約書之附件即被上訴人所為之服務建議書及估價單，均係
　　被上訴人於投標當時之報價資料，其上記載被上訴人應完成之工作包括資料搜集
　　含整理分析等等，並編列搜集資料費用六萬元，故資料之搜集、整理及建檔乃被
　　上訴人之工作，況屬性資料為土地登記謄本，只須被上訴人向花蓮地政事務所申
　　請即可取得，並無困難，上訴人發函花蓮縣花蓮地政事務所後，被上訴人應可派
　　人向花蓮地政事務所申請云云，並提出廠商估價單（見原審卷一第一０三頁、卷
　　二第一０九頁以下）為證。被上訴人則以：依約應由原告提供建檔圖形及屬性資
　　料，上訴人遲未依約提供屬性資料，致被上訴人無從完成屬性資料庫之建檔，被
　　上訴人乃於八十八年四月二十三日發函請上訴人提供美崙溪沿線之屬性資料及地
　　籍資料，上訴人亦因此向花蓮地政事務所索取上開美崙溪河川區之地籍相關資料
　　，以供本件系統建置，但花蓮地政事務所函覆稱：因限於人力無法逐筆提供土地
　　登記簿謄本，請上訴人派員到所查閱等情，亦據被上訴人提出被上訴人發與上訴
　　人之函文、花蓮縣政府函及花蓮縣花蓮地政事務所函為證（見原審卷第一四七至
　　一五０頁），足見依契約之約定屬性資料應由上訴人提供，且上訴人確實未提供
　　屬性資料予被上訴人無訛。又觀之系爭契約內容，契約第八條係記載「雙方應配
　　合之事項：一、甲方：．．（二）提供建檔之圖形及屬性資料，．．」，第十六
    條第四項記載：契約附件：本約之附件「工作計劃書」（即前揭服務建議書）以
    及後續補充修訂之換文，均視為契約之一部份，與本約具有同等之效力。若工作
    計劃書與換文內容與本約條文有所牴觸，以本約為準。是以，如果服務建議書及
　　廠商估價單記載被告應完成之工作所指「資料之搜集」係包含「屬性資料」之搜
　　集，則此部分之記載既與系爭契約第八條之條文有所牴觸，依系爭契約第十六條
　　規定，當以契約第八條為準，換言之，上訴人自應負有提供屬性資料予被上訴人
　　之義務，其拒未提出，致被上訴人就此部分無法建檔，自難歸責於被上訴人。
　　何況上開契約書第八條記載甲方（上訴人）應配合之事項「提供」屬性資料，即
　　係指將「屬性資料」交付乙方（被上訴人）而言，否則所謂「提供屬性資料」究
　　何所指，亦難想像，且依上開契約文意綜合觀察，屬性資料之提供為甲方之義務
　　，乙方負責將甲方提供之屬性資料連同乙方應自行搜集除屬性資料外之其他資料
　　「建檔」，依據「屬性資料」建檔而成者即為「屬性資料庫」，上訴人執契約附
　　件之估價單載有「資料搜集：陸萬伍仟元」及契約第五條被上訴人應交付之成果
　　主張「屬性資料」亦應由被上訴人搜集，經核即與契約明示之文義不符而不足採
　　。按解釋契約固須探求當事人立約時之真意，不能拘泥於所用之文字，但契約文
　　字業已表示當事人真意無須別事探求者，即不得捨契約文字而更為曲解（參照最
　　高法院十七年上字第一一一八號判例）；本件兩造所訂立之上開契約文字意義甚
　　為清楚明確，上訴人主張應依當時之事實及其他一切資料判斷本件屬性資料應由
　　被上訴人提供，經核即與上述契約文字業已表明之當事人真意不合（無須捨文字
　　而更為探求）而不足採，從而上訴人於本院所提出之其他事實及證據(攻擊方法)
　　，經核即與上開契約已表明之文字之意思不符而不能據為推翻契約文意之依據。
　(三)又上訴人雖主張：被上訴人僅完成契約第五條第一項及第六項部分，另第二至五
　　項部分，被上訴人迄未完成河段之數化、諸多資料未建檔，且被上訴人所交付之
　　系統與上訴人使用之電腦作業系統無法相容，致無法測試云云；被上訴人則辯稱
　　：被上訴人已完成契約書第五條所載全部項目，並因上訴人迄八十九年五月十七
　　日仍無法提出屬性資料，被上訴人無從憑以建檔，乃由上訴人於八十九年五月十
　　七日召開期中報告會議時，決議系統屬性資料部分，僅請被上訴人提供格式連結
　　修正、建檔等作業方式，不再由上訴人提供系統屬性資料，另被上訴人已於九十
　　年十一月間，將手冊、光碟送與上訴人，並進行測試，上訴人之承辦人員並在使
　　用手冊上簽名，後因上訴人之電腦故障，故之後始無法執行等語，並提出期中報
　　告書二份、兩造間函文（見原審卷一第一六三至一六九頁）為證。證人簡明正於
　　原審亦結證稱：其參與系爭契約之程式開發及開發完成移交部分，目前系統已移
　　交，並有製作程式技術手冊及使用手冊，且到花蓮縣政府一對一的指導相關承辦
　　人員，其解說完畢，有請每個承辦人員簽名（如被證三十號目錄下之簽名部分）
　　，其指導時，上訴人之承辦人員有反應一些功能上的疑問，要求其改善，其並已
　　修改過，但涉及使用別的系統（公文程式部分），須別的系統開放權限或程式碼
　　，故此部分無法處理，其去花蓮縣政府安裝程式時，剛開始可以安裝及執行，後
　　來因他們電腦有問題，故請其修好電腦之後，其會再去安裝，但之後就沒有收到
　　上訴人的通知。而經原審法院請證人簡明正實際操作被告之前提供與原告之軟體
　　，勘驗結果：該軟體程式可以安裝在電腦上使用，並可顯現美崙溪新生橋以下至
　　出海口之數化圖庫，且可由地號資料查詢數化圖庫，但屬性資料部分僅有段號、
　　建號、地號之母號及子號，其餘屬性如土地所有權人等資料有預留欄位，但欄位
　　空白，此有勘驗筆錄在卷可稽。又被上訴人所提之使用手冊上，確有上訴人承辦
　　人員之簽名數枚，亦據證人簡明正於原審證述在卷，足證上訴人此部分之主張與
　　事實不符，尚難採信；被上訴人所辯，堪信為真實。又原審法院雖當庭測試系爭
　　契約之軟體，並無法從圖籍編號直接取得數化圖庫，而須輸入段號、建號、地號
　　之後，始可取得數化圖庫；證人林年初於原審復證稱：有交付全部美崙溪沿岸之
　　圖籍資料與被上訴人，並曾要求被上訴人所設計之程式，須在輸入圖籍第幾號時
　　，即可顯見屬性資料及數化圖庫云云，然為被上訴人所否認，並辯稱：上訴人僅
　　提供美崙溪新生橋以下至出海口之圖籍資料，未曾說明須以圖籍第幾號直接查詢
　　，而圖籍上只有旱、第幾號，田、第幾號，故電腦建檔資料只有這些資料，另僅
　　預留欄位以供輸入地段、地號等語，並提供上訴人交付與被上訴人之河川圖籍膠
　　捲的影本為證。證人簡明正於原審亦證稱：其一開始收到資料時，就沒有人要求
　　其所設計之程式可以從圖籍號數直接找到圖籍，故其設計之軟體須輸入地號，才
　　能找到圖籍資料，況期中報告時，其有現場操作軟體，展示軟體內容，上訴人於
　　會議期間亦從未要求其需要為此部分之設計。而依上訴人所提出之八十九年五月
　　十七日就系爭契約所為之期中報告會議記錄（見原審卷一第二三至二四頁），確
　　未記載上訴人要求被上訴人所提供之軟體可由圖籍編號找到相關資料，是證人林
　　年初此部分所述，實難採信。又上訴人雖陳稱：已將美崙溪沿岸之全部圖籍資料
　　交付與被上訴人，且由被上訴人所提之期中報告書第十頁記載「本次作業範圍制
　　定於美崙溪沿線，座標系統採．．．．，及第十一頁記載「河川圖籍由水利課提
　　供膠片原圖，於數化作業進行之初，考量圖紙本身之伸縮及圖面之歪斜，故採圖
　　廓四個角．．．」，可見上訴人已提供全部美崙溪之河川圖籍膠片予被上訴人云
　　云。惟上開記載僅能證明系爭契約之範圍包括美崙溪沿岸全部，並不能證明上訴
　　人已依約交付全部圖籍膠片予被上訴人，上訴人復無法舉證證明，實難認上訴人
　　此部分之主張為真實。
　(四)綜上所述，上訴人雖主張被上訴人迄今未依約履行，然上訴人先拒絕依約提出屬
　　性資料予被上訴人而僅提供美崙溪部分沿岸圖籍資料，則被上訴人因此無法就此
　　部分建檔，甚至因多次向上訴人催討屬性資料而遲延完成契約項目，其遲延責任
　　應不可歸責於被上訴人；再者，被上訴人既已於九十年十一月間依約提出使用手
　　冊、安裝光碟及教育光碟，並依約派證人簡明正至花蓮縣政府安裝、指導相關人
　　員使用系爭軟體，惟因上訴人自己電腦問題，而無法上線使用，亦難認可歸責於
　　被上訴人。從而，上訴人主張被上訴人違約，依契約書第十二條第一項之約定解
　　除系爭契約及請求判命被上訴人給付，即屬無據，原審為上訴人敗訴之判決，核
　　無不合，本件上訴為無理由，應予駁回。
五本件事證已臻明確，兩造其餘主張、陳述及所提之證據暨攻擊防禦方法，核與本件
　判決之基礎不生影響，爰不一一詳予論述，併此敘明。
據上論結：本件上訴為無理由，依民事訴訟法第四百四十九條第一項、第七十八條，
判決如主文。
中　　　華　　　民　　　國　　九十三　　年　　　三　　　月　　 十六　　 日
　　　　　　　　　　　　　　　　　審判長法官  謝  志  揚
　　　　　　　　　　　　　　　　　　　　法官　黃　永　祥
                                        法官  蔣  有  木
右正本係照原本作成。
如不服本判決，應於收受送達後二十日內向本院提出上訴書狀，其未表明上訴理由者
，應於提出上訴後二十日內向本院補提理由書狀（均須按他造當事人之人數附繕本）
上訴時應提出委任律師或具有律師資格之人之委任狀；委任有律師資格者，另應附具
律師及格證書及釋明委任人與受任人有民事訴訟法第四百六十六條之一第一項但書或
第二項（詳附註）所定關係之釋明文書影本。
                                  法院書記官  鄧  瑞  雲
中　　　華　　　民　　　國　　九十三　　年　　　三　　　月　　 十六　　 日
附註：
民事訴訟法第四百六十六條之一（第一項、第二項）：
對於第二審判決上訴，上訴人應委任律師為訴訟代理人。但上訴人或其法定代理人具
有律師資格者，不在此限。
上訴人之配偶、三親等內之血親、二親等內之姻親，或上訴人為法人、中央或地方機
關時，其所屬專任人員具有律師資格並經法院認為適當者，亦得為第三審訴訟代理人
。
